【裁判字號】    98,訴,2295
【裁判日期】    990618
【裁判案由】    侵權行為損害賠償
【裁判全文】
臺灣板橋地方法院民事判決              98年度訴字第2295號
原      告  學成新都公寓大廈管理委員會
法定代理人  乙○○
訴訟代理人  粘舜權律師
            吳茂榕律師
複  代理人  鍾欣惠律師
被      告  順興公寓大廈管理維護有限公司
法定代理人  丙○○
訴訟代理人  吳錫欽律師
被      告  甲○○
上列當事人間請求侵權行為損害賠償事件，經本院於民國99年5
月25日言詞辯論終結，判決如下：
    主  文
被告應連帶給付原告新台幣壹佰壹拾伍萬壹仟伍佰貳拾玖元及被
告順興公寓大廈管理維護有限公司自民國九十八年十月二十三日
起、被告甲○○自民國九十八年十一月七日起，均至清償日止，
按年息百分之五計算之利息。
訴訟費用由被告連帶負擔。
本判決於原告以新台幣拾捌萬仟元供擔保後，得假執行；如
被告順興公寓大廈管理維護有限公司以新台幣壹佰壹拾伍萬壹仟
伍佰貳拾玖元為原告供擔保者，得免為假執行。
    事實及理由
甲、程序方面：
    被告甲○○經合法通知，未於言詞辯論期日到場，核無民事
    訴訟法第386條各款所列情形，爰依原告之聲請，由其一造
    辯論而為判決。
乙、實體方面：
一、原告主張：
（一）緣原告為處理大樓行政事務、公共機電管理、門禁管理及
      環境清潔服務事項，與被告順興公寓大廈管理維護有限公
      司（以下簡稱：順興公司，原名為永昌公寓大廈管理維護
      有限公司）簽訂管理服務承辦合約書，由被告順興公司負
      責原告社區大廈之相關管理工作。而被告甲○○為被告順
      興公司之員工，自民國94年7月1日起到97年4月23日止派
      駐至原告社區大廈擔任總幹事一職，依其職務有向原告社
      區住戶收受管理費之權責，並代為繳付社區相關費用。然
      被告甲○○竟利用職務之便，向原告社區住戶收取管理費
      後，未將所收款項全額存入原告帳戶，反基於為自己不法
      所有意圖侵占入己，總計侵占金額為新臺幣（下同）658,
      206元。再被告甲○○利用代為繳付社區應支付廠商相關
      費用時，將已請領之款項，同樣將之侵占入己，金額共計
      473,430元。又被告甲○○亦違背其職務責任，未按時繳
      納社區電費，致原告受有繳納滯納金損害共計19,893元。
      是上開金額合計為1,151,529元。
（二）按因故意或過失，不法侵害他人之權利者，負損害賠償責
      任；受僱人因執行職務，不法侵害他人之權利者，由僱用
      人與行為人連帶負損害賠償責任，民法第184條第1項前段
      、第188條第1項前段有明文規定。查被告甲○○因執行職
      務之便，不法侵占原告社區住戶所繳交之管理費及應代繳
      費用，自應負損害賠償責任。而被告順興公司對被告甲○
      ○之選任及其職務之執行，未盡相當之注意義務，則被告
      順興公司自應事先考核被告甲○○是否熟稔相關行政及會
      計事務、品格是否良善誠實，且按時督導考核被告甲○○
      之職務執行是否有違反管理合等，被告順興公司亦應確實
      監督被告甲○○是否確實依照規定收取管理費，並將其所
      代收之管理費如實存入原告銀行帳戶，再如數制作財務報
      表，方能謂係善盡僱用人之責任。是被告甲○○因執行職
      務而不法侵害原告財產權之違法行為，除歸咎於被告甲○
      ○個人之行為失當外，被告順興公司為被告甲○○之僱用
      人，對被告甲○○之選任、監督既有疏失，對於被告甲○
      ○侵占管理費及應代繳費用之行為，自應本於上開民法之
      規定，負連帶賠償責任。
（三）原告就本件損害之發生或擴大並無過失：
      按收益、公共基金及其他經費收支、保管及運用，為管理
      委員會之職務項目之一；管理委員會應定期將基金保管及
      運用情形公告，並於解職、離職或管理委員會改組時，將
      公共基金收支情形及餘額移交新管理委員會，而管理委員
      違反上開移交義務時，主管機關得處以罰鍰，公寓大廈管
      理條例第34條第6 款、第20條第1 項、第39條第7 款分別
      定有明文。經查，原告就該公寓大廈之經費固有收支、保
      管、運用並定期公告保管運用基金情形之義務，惟原告對
      全體住戶所負上開經費收支保管之義務，自得經住戶之同
      意而委由專業之管理公司代為處理。縱使原告未經住戶之
      同意而委由被告順興公司代為處理，惟此行為與被告甲○
      ○本件侵權行為結果之發生並無相當因果關係，尚不能僅
      以其有此項未經同意之過失，即認有過失相抵原則適用。
（四）聲明：1.被告應連帶給付原告1,151,529 元，及自訴狀繕
      本送達翌日起至清償之日止，按年息5%計算之利息；2.原
      告願供擔保請准宣告假執行。
二、被告順興公司則以下開情詞置辯：
（一）查被告甲○○雖係被告公司派駐於原告社區服務之總幹事
      ，惟其契約性質類似於「人力派遣」，係由被告順興公司
      與原告簽訂要派契約，約定由被告順興公司派遣僱用勞工
      ，至原告指揮監督下提供其勞務，此有契約附件總幹事之
      職責「負責督導有關警衛、清潔、機電管理之工作，接受
      業主監督及一切協調聯繫工作之執行」可知。既然被告甲
      ○○係受原告之指示及監督，收受社區住戶之管理費及代
      為繳付相關費用，其為侵吞入己之不法行為，造成原告社
      區財產上之重大損害，被告甲○○依法應負損害賠償責任
      ，而原告客觀上係使用被告甲○○為其服勞務且有監督權
      者，為實際之僱用人，原告未盡其選任及監督之職務，依
      民法第188 條第1 項之規定，亦應負僱用人之連帶責任。
（二）被告順興公司對於被告甲○○之選任及監督已盡相當注意
      義務：
  １、經查，被告甲○○係合格之事務管理人員，被告派遣其擔
      任原告社區之執行管理服務事項，具備執行職務之技能，
      足認被告順興公司對被告甲○○事先考核其具有熟稔相關
      行政及會計事務能力之注意，且被告順興公司對從業人員
      均有辦理警局之安全查核，足證被告順興公司對被告甲○
      ○之品格良善、誠實，已盡相當之注意能事。又被告順興
      公司自95年即派遣被告甲○○在原告擔任總幹事一職，多
      年來原告對被告甲○○之表現甚為肯定，被告公司方得能
      於96、97年度仍與原告社區續訂管理服務契約。在事件發
      生前，原告均未曾依合約書第4 條規定，對被告甲○○提
      出怠忽職守或不勝任之通知，亦無對被告甲○○之工作及
      人品有更正或改進之請求，足認被告甲○○執行職務係為
      原告管理委員會所認同，則被告順興公司於被告甲○○之
      選任上應已盡相當之注意。
  ２、再查，被告順興公司除每月按時派員督導被告甲○○之工
      作表現，考核被告甲○○之執行職務是否遵守管理合約之
      規定外，更提示被告甲○○須按月依規定製作社區之收支
      報表，藉以稽核被告甲○○是否確實依照規定收繳管理費
      ，有將所代收之管理費如實存入原告管理委員會之銀行帳
      戶，有如數制作收支報表並經原告管理委員會確認簽章，
      此係被告順興公司對被告甲○○監督所能盡之能事。又原
      告雖於97年4 月調閱銀行往來明細表後，查悉被告甲○○
      管理費有隱匿不實及侵占情事，但被告順興公司並無代管
      原告社區財務之義務，更無調閱原告銀行帳戶往來明細之
      權利，自無從發現被告甲○○管理費之記載與實際收入情
      形係有出入，則被告順興公司於受雇人甲○○之監督，顯
      已盡相當注意義務之能事，依法應不負賠償之責。
（三）關於原告請求賠償項目：
  １、有關管理費之部分：
      由原告所提收支明細表來看，自94年5月起至96年12月止
      ，於收支明細表之下端均有銀行之對帳單，載明當月帳戶
      存入之金額及餘額，足見收支明細表之帳戶是否吻合，業
      經當時財委及監委及主委實際查核收支及銀行紀錄無誤後
      為審核通過。又從94年到97年社區歷經4屆之財務委員，
      其等均於當月查核帳目後為收支明細表認可之簽章，若被
      告甲○○有侵佔管理費情事，其等焉可能不發現之情。故
      原告徒以被告甲○○製作收支明細表上記載之管理費金額
      ，扣除銀行收入金額係有差額，即謂係遭被告甲○○侵占
      云云，是否屬實及有可疑。
  ２、有關應支付廠商費用未支付部分：
      按雙方合約第2 條明訂「工作內容及範圍悉依雙方約定之
      管理內容」，而依附件「總幹事工作執掌說明」，被告甲
      ○○僅負責大廈管理費之收繳、結報、公告等，至於會計
      帳冊之記載，廠商費用之支付，均不在約定管理內容之範
      疇，顯見原告要求被告甲○○辦理廠商付款之部分，既不
      在約定之管理內容範疇，縱有侵權行為之事實，既非屬執
      行約定職務之行為，被告順興公司自無須負連帶賠償責任
      。再原告僅提出廠商之請款單證明侵占事實，惟請款單僅
      係廠商之請款證明，被告甲○○是否確定未支付該應付之
      款項費用，由該請款單無法證明，原告請求自無理由。
（四）原告就本件損害之發生擴大與有過失：
      末查，原告係福滿門公寓大廈管理委員會，而該管理委員
      會依公寓大廈管理條例第36條已明文「管理服務人之委任
      、僱傭及監督」係屬管理委員會之職務，原告就被告派遣
      之管理服務人員即被告甲○○，依法自負有管理監督之責
      任。又被告甲○○侵占住戶繳交之管理費，而管理費係屬
      公寓大廈管理條例第36條第7款所謂之「收益、公共基金
      及其他經費之收支、保管及運用」，依法係專屬管理委員
      會之職務，非經住戶大會之同意，不得委由管理服務人執
      行之，然原告就公寓大廈管理條例施行細則第11條規定知
      之甚詳，竟違背法律規定，擅自將上開職務委由被告甲○
      ○代為執行，致被告甲○○有侵占管理費之機會，原告於
      本事件之發生顯有重大過失，故原告依民法第217條之規
      定，就本件侵權行之發生與擴大係與有過失，斟酌原告與
      被告順興公司均係被告甲○○之僱用人，則依事件發生原
      因力之強弱與過失輕重之比例，原告與有過失應為50%，
      方符公允。
（五）聲明：1.原告之訴及其假執行之聲請均駁回；2.如受不利
      判決，被告願供擔保請准宣告免為假執行。
三、被告甲○○未於言詞辯論期日到場，亦未提出書狀作何聲明
    或陳述。
四、原告主張被告甲○○為被告順興公司之員工，自94年7月1日
    起到97年4月23日止派駐至原告社區大廈擔任總幹事一職，
    依其職務有向原告社區住戶收受管理費之權責，並代為繳付
    社區相關費用，然被告甲○○竟利用職務之便，向原告社區
    住戶收取管理費後，未將所收款項全額存入原告帳戶，反基
    於為自己不法所有意圖侵占入己，總計侵占金額為658, 206
    元，再被告甲○○利用代為繳付社區應支付廠商相關費用時
    ，將已請領之款項，同樣將之侵占入己，金額共計473,430
    元，又被告甲○○亦違背其職務責任，未按時繳納社區電費
    ，致原告受有繳納滯納金損害共計19,893元，是上開金額合
    計為1,151,529元等語，被告順興公司就原告確有繳納滯納
    金19,893元之部分不爭執，惟另以前開情詞置辯，是本件所
    應審究者，為原告是否遭被告甲○○侵占管理費658,206元
    及支付廠商相關費用473,430元？被告甲○○之僱用人為何
    人？原告依據民法侵權行為請求被告順興公司負連帶賠償責
    任是否有據？原告於被告甲○○有無指揮監督權，是否影響
    原告之請求權？原告對於損害之發生是否與有過失？茲分別
    敘述如下。
五、按當事人主張有利於己之事實者，就其事實有舉證之責任。
    但法律另有規定，或依其情形顯失公平者，不在此限，民事
    訴訟法第277條定有明文。又關於舉證責任分配之學說紛紜
    ，有待證事實分類說（其下又有積極事實說、外界事實說、
    原則規定事實說、常態事實說）、法律要件分類說、危險範
    圍說、蓋然性高低說、接近證據難易說，上開學說各有其偏
    重點，優劣互見，迄今學界尚無法提出一完整之舉證責任分
    配法則。蓋法院判斷當事人間私權爭執，必先認定事實，然
    後適用法律。而當事人主張之事實如真偽不明，法院既不得
    拒絕裁判，此時不得不將事實真偽不明而生不利益歸諸於一
    造當事人。簡言之，即負有舉證責任之一造，若未能證實自
    己主張之事實為真實，縱他造就其抗辯事實即令不能舉證，
    或其所舉證據尚有疵累，亦應受敗訴之判決（最高法院17年
    度上字第917號判例參照），是以舉證責任之分配，關係當
    事人敗訴之危險負擔，綜合上開各種具體原則（斟酌兩造與
    該證據之接近性、公平性、蓋然性與立法意旨等因素），應
    本於誠信原則，並衡量雙方當事人之利益，及社會經濟政策
    思想之運用，而定舉證責任分配之歸屬，較為妥適。經查，
    本件原告主張被告甲○○自94年7月1日起到97年4月23日止
    將向原告社區住戶收取之管理費658, 206元及將已請領代為
    繳付社區應支付廠商相關費用473,430元侵占入己之事實，
    業據提出為被告甲○○所製作之收支明細表及廠商之請款單
    影本等件為證，而被告甲○○則未到庭為任何爭執，是被告
    甲○○自94年7月1日起擔任原告社區總幹事，負責收受該社
    區住戶交付之管理費存入銀行帳戶，及請領並代為繳付社區
    應支付廠商相關費用，則被告甲○○職司收取、存入、保管
    及代繳費用之責，其就原告社區前開短少之管理費及已請領
    而未支付廠商相關費用之金額，自負有舉證責任，是被告順
    興公司雖否認上情，然原告已提出為被告甲○○所製作之收
    支明細表及廠商之請款單影本等件為憑，被告順興公司就有
    利於己之事實，均未能舉證以實其說，則其舉證責任即有未
    盡，被告被告順興公司就此前開所辯，尚不足採，是應認原
    告主張被告甲○○有將管理費658, 206元及應支付廠商相關
    費用473,430元侵占入己等語，堪信為實在。從而，原告據
    以主張被告甲○○將上開款項侵占入己，致原告受損，應屬
    有據。
六、再按在傳統勞動關係中，勞工直接由雇主指揮監督，為其提
    供職業上之勞動力，雇主則給付工資作為報酬。但隨著服務
    業經濟發展與經貿全球化，企業為因應景氣變化而產生彈性
    運用勞動力之需求，於是逐漸興起多種「非典型勞動」型態
    ，例如：部分時間工作、外包、電傳勞動及勞動派遣等。又
    按所謂「勞務派遣」係指派遣公司之雇主與勞工訂立勞動契
    約，於得到勞工同意，維持勞動契約關係之前提下，使其在
    要派公司事業主指揮監督下為勞務給付，該勞工與要派公司
    事業主間並無勞動關係存在，要派公司與派遣勞工間僅存有
    勞動力使用之指揮命令關係，至於基於勞動契約關係成立而
    發生之雇主義務則係存在於派遣公司，故有關勞動契約、解
    雇、工資及工作規則等事項皆只由派遣公司即雇主負擔法律
    上之主體責任，要派公司對派遣公司則負擔給付派遣費用之
    責任，此種特殊之勞動關係，可視為派遣公司將其勞動請求
    權乃至勞務指揮權讓與要派公司後所發生，而依據民法第
    484條規定之旨趣，僱用人於得到受僱人同意後，得將其勞
    務請求權利讓與第三人，則只要派遣勞工基於與派遣公司間
    之勞動契約約定同意此種勞務給付型態，在法未明文限制前
    ，該勞動派遣原無違於強制禁止規定或公序良俗而屬適法。
    經查：
（一）本件原告與被告順興公司簽訂管理服務承辦合約書，由被
      告順興公司負責原告社區大廈之相關管理工作，而被告甲
      ○○則為被告順興公司派駐至原告社區大廈擔任總幹事之
      職，故被告甲○○既由被告順興公司派遣至原告社區任職
      ，揆諸前揭說明，派遣勞工甲○○與被告順興公司之間應
      為勞動契約關係，被告甲○○之雇主應為被告順興公司乙
      情應可認定。
（二）次按受僱人因執行職務，不法侵害他人之權利者，由僱用
      人與行為人連帶負損害賠償責任，民法第188條第1項前段
      亦規定甚明。又按民法第188條第1項規定僱用人與侵害行
      為人連帶負賠償責任，即受僱人既已侵害他人權利，即推
      定僱用人對受僱人之選任及監督有過失。至僱用人為免除
      其賠償責任，應證明其選任受僱人及監督其職務之執行，
      已盡相當之注意，或證明其選任監督之過失與損害發生無
      因果關係，即縱加以相當之注意而仍不免發生損害。本件
      被告順興公司辯稱被告甲○○實際上由原告指揮監督，而
      其選任已盡相當之注意，故主張免責等語。惟查，被告順
      興公司為被告甲○○之僱用人，勞動契約係存在於被告2
      人間，縱然被告甲○○受原告指揮監督，仍不排除被告順
      興公司之監督管理權，且被告順興公司具有任免派遣人員
      之權限，豈可能無法管理派遣人員，被告順興公司卻主張
      其無庸盡任何監督之責，顯屬誤解。又被告順興公司未能
      證明有何監督管理措施或行為，是其抗辯無庸負責監督等
      語，尚屬無據，自難認被告順興公司得主張依上開但書之
      規定免責。
七、查損害之發生或擴大，原告與有過失者，法院得減輕賠償金
    額或免除之，固為民法第217條第1項所明定。然按「被害人
    之行為須予損害之發生或擴大以助力，而與損害之發生與擴
    大有相當因果關係者，始有過失相抵之適用。本件被上訴人
    在內部作業監督上縱有疏忽，但究非予上訴人侵占票款以助
    力。且此疏忽，在通常狀態下，亦非當然發生職員侵佔公款
    之結果。上訴人指摘原審不適用過失相抵之原則以減輕其賠
    償責任為不當，非有理由」，此有最高法院71年台上字第41
    9號、81年台上字第1681號判決要旨可資參照。則查，被告
    甲○○既經被告順興公司派遣前往原告社區擔任總幹事，負
    責收受該社區住戶交付之管理費存入銀行帳戶，及請領並代
    為繳付社區應支付廠商相關費用，則被告甲○○職司收取、
    存入、保管及代繳費用之責，原告將上開事項委由被告甲○
    ○，究非予被告甲○○侵占系爭款項以助力，且被告甲○○
    每月所製作之收支明細表，原告亦有管理委員會之相關人員
    予以審核，此有上開收支明細表影本1份附卷可按，此程序
    已屬合理，亦非當然發生管理員侵占款項之結果。被告順興
    公司抗辯原告對於損害之擴大，亦與有過失，揆諸上開說明
    ，尚無足取。
八、末按給付有確定期限者，債務人自期限屆滿時起，負遲延責
    任；給付無確定期限者，債務人於債權人得請求給付時，經
    其催告而未為給付，自受催告時起，負遲延責任；其經債權
    人起訴，或依督促程序送達支付命令，與催告有同一之效力
    ，民法第229條第1、2項分別定有明文；又遲延之債務，以
    支付金錢為標的者，債權人得請求依法定利率計算之遲延利
    息；但約定利率較高者，仍從其約定利率；而應付利息之債
    務，其利率未經約定，亦無法律可據者，週年利率為百分之
    5，亦為同法第233條第1項及第203條所明定。本件原告請求
    被告2人應連帶賠償之金額，並未定有給付之期限，原告請
    求自起訴狀繕本送達翌日（被告順興公司部分為98年10月23
    日起、被告甲○○部分係於98年10月27日寄存送達為98年11
    月7日）起按年息百分之5計算之利息，自屬合理。從而，原
    告本於侵權行為損害賠償請求權之法律關係，請求被告2 人
    連帶給付1,151,529元，及被告順興公司自98年10月23日起
    、被告甲○○自98年11月7日起，均至清償日止，按年息百
    分之5計算之利息部分，為有理由，應予准許。
九、本判決原告及被告順興公司均陳明願供擔保，請准宣告假執
    行或免為假執行，核均無不合，應予准許，爰分別酌定相當
    之擔保金額宣告之。
十、本件事證已臻明確，兩造其餘攻擊、防禦方法及所提證據，
    核與本判決結論無影響，爰不逐一論列，併此敘明。
十一、據上論結，本件原告之訴為有理由，依民事訴訟法第385
      條第1項前段、第78條、第85條第2項、第390條第2項、第
      392條第2項，判決如主文。
中    華    民    國    99    年    6     月    18    日
                  民事第三庭    法  官  邱靜琪
以上正本係照原本作成
如對本判決上訴，須於判決送達後20日內向本院提出上訴狀
中    華    民    國    99    年    6     月    18    日
                                書記官  鄭美莉

司法院資訊處製作；財團法人民間司法改革基金會備份。
